【裁判字號】    99,重訴,48
【裁判日期】    990429
【裁判案由】    分配表異議之訴
【裁判全文】
臺灣桃園地方法院民事判決              99年度重訴字第48號
原      告  乙○○
訴訟代理人  丁○○
被      告  台灣新光商業銀行股份有限公司
法定代理人  甲○○
訴訟代理人  丙○○
上列當事人間分配表異議之訴事件，本院於民國99年4 月8 日言
詞辯論終結，判決如下：
    主      文
原告之訴駁回。
訴訟費用由原告負擔。
    事實及理由
壹、程序方面
    按「債權人或債務人對於分配表所載各債權人之債權或分配
    金額有不同意者，應於分配期日一日前，向執行法院提出書
    狀，聲明異議；異議未終結者，為異議之債權人或債務人，
    得向執行法院對為反對陳述之債權人或債務人提起分配表異
    議之訴」強制執行法第39條第1 項、第41條第1 項前段分別
    定有明文。本件被告前以訴外人頂欣興業股份有限公司（下
    稱頂欣興業公司）仍對被告負債新台幣（下同）13,831,639
    元，向本院聲請對原告為拍賣抵押物之裁定，並經本院以97
    年度司拍字第2017號裁定在案，嗣後原告持上開裁定及確定
    證明書向本院聲請強制執行，經本院執行處以98年度司執字
    第6834號執行事件，對原告所有之地號桃園縣桃園市○○段
    975 地號土地、同段2330、1069建號建物（下稱系爭抵押物
    ）為拍賣，拍賣所得為6,440,000 元，本院執行處並於民國
    98 年10 月27日製作分配表完成（下稱系爭分配表），原定
    98年12月22日實行分配，惟原告於98年11月6 日即具狀向本
    院執行處提出異議，並聲請將系爭分配表被告應受分配之金
    額6,397,517 元剔除（含執行費74,100元及第一順位抵押權
    人分配金額6,323,417 元），而原告應受分配金額更正為
    6,397, 517元，經被告於98年11月30日具狀為反對陳述，原
    告在異議未終結前98年12月28日提出本件分配表異議之訴，
    經本院調閱上述執行卷屬實，核其提起本件分配表異議之訴
    合於法律規定，合先敘明。
貳、實體方面
一、原告起訴主張：本件被告所提出之債權證明即訴外人頂欣興
    業公司與被告之借款合約書內容中，其借用期限最長不得超
    過12個月，即得清償，故訴外人頂欣興業公司於94年3 月間
    向債權人動用該筆借款，其依約亦於期限內清償，至此該借
    款合約書於期限屆滿清償行為發生時，即失其效力。故被告
    所提出之借款合約書依據民法第102 條規定，顯已失其效力
    ，當然其抵押權即不得行使。從而，被告提出債權分配之事
    ，顯有不實等語，並聲明：本院以98年度司執字第6834號強
    制執行事件於98年10月27日製作之分配表，被告受分配之
    6,397,517 元（含執行費74,100元及第一順位抵押權人分配
    金額6,323,417 元）應予剔除，執行所餘之6,397,517 元應
    返還原告。
二、被告則以：本件訴外人頂欣興業公司與被告簽立者之借款契
    約書，乃「分筆循環動用」之消費借貸關係，雙方約定於約
    定之借款額度及動用期限內，得分筆循環借用金額。頂欣興
    業公司所簽立之2 筆借款契約書分別為1 千萬元及5 百萬元
    ，其中1 千萬元之借款契約部分，其中貸放分號1 至9 號部
    分均已清償，5 百萬元之借款契約部分，其中貸放分號1 至
    7 號部分亦已清償，此與原告庭呈清償註記部分相符；然1
    千萬部分之貸放分號10至13號，及5 百萬部分之貸放分號8
    至10號，共計13,831,639元仍未清償。而頂欣興業公司雖於
    原借款契約書中約定分筆循環動用，每筆借用期限最長不得
    超過12個月，然頂欣興業公司後與被告簽立「借款延展清償
    期約定書」，約定將各筆借款清償期各延展至95年2 月18日
    至96年4 月16日不等。至本件原告於取得系爭抵押物所有權
    時，訴外人戊○○為頂欣興業公司設定之最高限額抵押權均
    仍存在，又未塗銷，依一般交易習慣，原告於取得所有權時
    ，未向債權人即被告請求塗銷抵押權，顯見原告亦明知系爭
    抵押物尚有擔保債權存在，依民法第867 條之規定，系爭抵
    押權自不受影響等語，資為抗辯，並聲明：原告之訴駁回。
三、兩造不爭執之事實：
    本件被告前曾聲請對原告所有之系爭抵押物為拍賣抵押物之
    裁定，本院以97年度司拍字第2017號裁定在案，被告並以債
    務人即頂欣興業公司與戊○○仍積欠13,831,639元及利息、
    違約金，暨提出上開拍賣抵押物裁定向本院聲請就系爭抵押
    物為強制執行；而本院執行處以98年度司執字第6834號執行
    事件，對原告所有之系爭抵押物為拍賣，拍賣所得為6,440,
    000 元，並於98年10月27日製作系爭分配表完成，系爭分配
    表分配被告受償之金額為執行費74,100元及第一順位抵押權
    人應受分配之金額6,323,417 元；另訴外人頂欣興業公司曾
    邀同戊○○、梁克家擔任連帶保證人，與被告簽立貸款額度
    各為500 萬元及1,000 萬元之借款契約書2 紙，並於93 年6
    月29日以當時所有權人為戊○○之桃園市○○段0975 地 號
    土地、1069建號建物設定最高限額7,700,000 元、存續期間
    自93年6 月23日至123 年6 月22日之最高限額抵押權登記等
    節，業經原告提出上開借款契約書影本2 紙為據，，及本院
    調閱98年度司執字第6834號強制執行案卷經核屬實，且據兩
    造所不爭執，堪信為真實。
四、得心證之理由：
    原告主張系爭抵押權所擔保之借款債權，均因訴外人頂欣興
    業公司業已清償完畢，且借款契約書均應於所定期限12個月
    屆滿即失其效力，從而，被告對債務人頂欣興業公司應已無
    債權，自不得就系爭抵押物實行最高限額抵押權等語，而為
    被告所否認，並以上開情詞置辯，則本件所應審究之爭點為
    ：(一)債務人頂欣興業公司是否已清償對被告之所有債務？所
    餘債務金額為何？(二)若上述債務人頂欣興業公司對被告之債
    務仍存在，是否仍屬系爭抵押權所擔保之範圍？(三)原告主張
    系爭分配表之分配金額應予更正，是否有理由？茲分述如下
    ：
  (一)按「稱最高限額抵押權者，謂債務人或第三人提供其不動產
    為擔保，就債權人對債務人一定範圍內之不特定債權，在最
    高限額內設定之抵押權」，96年3 月28日修正公布民法第
    881 條之1 第1 項定有明文。次按「修正之民法第881 條之
    1 至第881 條之17之規定，除第881 條之1 第2 項、第88 1
    條之4 第2 項、第881 條之7 之規定外，於民法物權編修正
    施行前設定之最高限額抵押權，亦適用之。」民法物權編施
    行法第17條亦定有明文，是實務上行之有年之最高限額抵押
    權，業經立法承認。故在最高限額抵押權法制化以前，由債
    務人或第三人提供其不動產為擔保，就債權人對債務人一定
    範圍內之不特定債權，在最高限額內設定之抵押權，於民法
    物權編施行法第17條情形下，仍得適用民法有關最高限額抵
    押權之規定。本件債務人頂欣興業公司於93年6 月29日以當
    時為戊○○之不動產，為被告對戊○○、頂欣興業公司之債
    權提供本金最高限額共770 萬元之擔保而設定系爭抵押權，
    依上開說明，亦應適用現行民法關於最高限額抵押權之規定
    ，合先敘明。
  (二)按最高限額抵押權既以抵押物擔保債務人對於債權人一定範
    圍內之不特定債權，是最高限額抵押權擔保之債權必須為一
    定範圍內所發生之債權，該一定範圍之法律關係，即為最高
    限額抵押權之基礎關係。本件原告雖主張訴外人頂欣興業公
    司業已就系爭借款契約書之所有債務均清償完畢，且借款期
    限業已經過，系爭借款契約書應屬無效云云，惟查：
    1.系爭借款契約書第3 條第1 項明文約定：本借款其動用及
      償還，得在前2 條約定之借款額度及動用期限內「分筆循
      環動用」…，惟本筆借用期限最長不得超過12個月，甲方
      應在上開期限內償還。顯見，被告主張債務人頂欣興業公
      司與被告約定之消費借貸方式，乃「分筆循環動用」，即
      債務人得於約定之借款額度及動用期限內，分筆循環借用
      款項，而各筆借款，借用人與貸與人特約於12個月內償還
      ，然雙方並無12個月內未償還，借款即視為清償或借貸契
      約即歸於無效之意。從而，原告此部分主張，顯無理由，
      無足可採。
    2.原告雖提出4 紙動用／繳款查詢紀錄，主張頂欣興業公司
      業已將其對被告債務清償完畢（見本院卷第41至44頁）等
      語。惟原告於本件強制執行程序中，亦提出債務人頂欣興
      業公司借款契約書原本2 紙、債權計算表1 紙（共計本金
      13,831,639元、利息、違約金另計），及本件提出借款明
      細（見本院卷第59頁），其中借款1 千萬元部分，貸放分
      號10至13號之債務未清償，及借款500 萬元，貸放分號8
      至10號之債務未清償，均於約定之動用期限內借用，共計
      13,831,639元本金未清償。而原告提出之4 紙動用／繳款
      查詢紀錄上各記載貸放分號為6 至9 號，而初貸金額均為
      250 萬元，應均屬1 千萬元借款部分，核與被告所主張債
      務人頂欣興業公司雖將貸放分號1 至9 號之借用款項清償
      、而10至13號部分則尚未清償一節相符。從而，債務人頂
      欣興業公司迄今仍有13,831,639元之債務存在，且未償還
      一事，應堪認定。原告主張債務人頂欣興業公司均已償還
      一節，顯無可採。
    3.另被告亦提出7 紙由頂欣興業公司、戊○○、梁克家與被
      告簽立之借款延展清償期約定書，其中借款到期日各自約
      定延展至96年3 月15日、96年3 月16日、96年3 月17日、
      96年3 月18日、96年2 月18日、96年3 月11日、96年4 月
      14日，不過代表債務人頂欣興業公司之清償期向後展延，
      亦無原告所謂屆期未清償即歸於消滅之情形。至頂欣興業
      公司與被告就系爭抵押權所擔保之債權範圍，約定內容為
      ：「為債務人... 對抵押權人現在（包括過去所負至現在
      尚未清償）及將來所負，在本抵押權設定契約書所定債權
      最高限額內之借款、票據、墊款、保證，及其他一切債務
      ，並包括其利息、遲延利息、違約金、抵押權人墊付擔保
      物之保險費、實行抵押權費用與因債務不履行而發生之損
      害賠償暨一切有關費用」等語，業據本院調閱97年司拍字
      第2017號拍賣抵押物事件卷宗，核對其中抵押權設定契約
      書之其他約定事項屬實，從而，被告所提出如本院卷第59
      頁之共計未據清償之13,831,639元債權，均屬系爭抵押權
      擔保範圍所及，要可認定。
  (三)再按，「不動產所有人設定抵押權後，得將不動產讓與他人
    。但其抵押權不因此而受影響。」民法第867 條定有明文，
    亦即抵押權之追及效力之規定。按，本件原告於取得系爭抵
    押物之所有權時，其前手戊○○為頂欣興業公司設定之最高
    限額抵押權已經存在，於土地登記資料上自有其公示登記效
    力，原告承買時系爭抵押權既未塗銷，原告即應向前手確認
    系爭抵押權擔保之債權是否仍存，並向抵押權人即被告請求
    塗銷抵押權。然原告既於95年9 月4 日即登記為所有權人迄
    今，始終未曾向被告主張塗銷抵押權登記，依前揭規定，系
    爭抵押權對原告及系爭抵押物之效力即不受影響，從而，被
    告於系爭抵押權擔保債權存在之範圍內實行系爭抵押權，於
    法並無不合。
  (四)原告請求系爭分配表之被告應受分配金額應予更正，並無理
    由：
    被告對債務人頂欣興業公司之13,831,639元債權中之770 萬
    元，屬系爭抵押權擔保之債權範圍，應無疑義，而被告既為
    抵押權人，而其債權金額已逾系爭抵押權擔保債權之最高限
    額770 萬元，則被告自得於系爭抵押物拍賣所得扣除土地增
    值稅、地價稅、房屋稅及執行費後之6,323,417 元範圍內足
    額受償，是系爭分配表所為之分配於法並無不合，原告所為
    應予更正之主張，要無可採。
五、綜上所述，本件原告主張系爭分配表中，被告受分配之執行
    費、第一順位抵押權部分金額，應與剔除，所餘金額分配予
    原告等節，為無理由，應予駁回。
六、本件事證已臻明確，兩造其餘主張、陳述與所提證據，經核
    與本件判決之結果不生影響，爰不另一一論述，附此敘明。
據上論結，本件原告之訴為無理由，依民事訴訟法第78條，判決
如主文。
中    華    民    國    99    年     4    月    29    日
                    民事第二庭  法  官  楊晴翔
以上正本係按原本作成。
如對本判決上訴，須於判決送達後20日內向本院提出上訴狀。
中    華    民    國    99    年    4     月    29    日
                                書記官  黃盈菁

司法院資訊處製作；財團法人民間司法改革基金會備份。
